---
title: "Vignette archeoViz (fr)"
output: rmarkdown::html_vignette
vignette: >
  %\VignetteIndexEntry{Vignette archeoViz (fr)}
  %\VignetteEngine{knitr::rmarkdown}
  %\VignetteEncoding{UTF-8}
---

```{r, include = FALSE}
knitr::opts_chunk$set(
  collapse = TRUE,
  comment = "#>"
)
```


`archeoViz` est une application dédiée à l'archéologie. Elle permet de *visualiser*, d'*explorer* interactivement, et d'exposer et *communiquer* rapidement sur le web des données archéologiques de terrain. Elle propose des *visualisations* en 3D et 2D, génère des *coupes* et des *cartes* des restes archéologiques, permet de réaliser des *statistiques spatiales* simples (enveloppes convexes, surfaces de régression, estimation de densité par noyau en 2D), et de visualiser une *chronologie* interactive des fouilles d'un site. `archeoViz` peut être utilisée localement ou déployée sur un serveur, soit en  chargeant des données via l'interface, soit en lançant l'application avec un jeu de donnée spécifique. L'interface est disponible en anglais, français, et portugais.


- [**Installation**](#installation)
  - [Locale](#locale)
  - [Déployée](#déployée)
  - [Démonstration](#démonstration)
- [**Recommandations communautaires**](#recommandations-communautaires)
  - [Signaler un bug](#signaler-un-bug)
  - [Soumettre une modification](#soumettre-une-modification)
- [**Utilisation**](#utilisation)
  - [Données](#données)
     - [Par chargement de tableaux](#par-chargement-de-tableaux)
     - [Par génération de données aléatoires](#par-génération-de-données-aléatoires)
     - [Par paramétrage de la fonction](#par-paramétrage-de-la-fonction)
  - [Sous-sélection de données](#sous-sélection-de-données)
     - [Par mode de localisation](#par-mode-de-localisation)
     - [Par catégorie d'objet](#par-catégorie-dobjet)
     - [Sous-groupes de données](#sous-groupes-de-données)
     - [Par objet](#par-objet)
  - [Remontages](#remontages)
  - [Visualisations interactives](#visualisations-interactives)
  - [Sorties graphiques](#sorties-graphiques)
  - [Statistiques spatiales](#statistiques-spatiales)  
     - [Surfaces de régression](#surfaces-de-régression)
     - [Enveloppes convexes](#enveloppes-convexes)
     - [Estimation 2D de densité par noyau](#estimation-2d-de-densité-par-noyau)
  - [**Paramètres avancés**](#paramètres-avancés)  
     - [Carroyage](#carroyage)
     - [Pré-sélection des paramètres](#pré-sélection-des-paramètres)
     - [Affichage réactif des visualisations](#affichage-réactif-des-visualisations)
- [**Références**](#références)
 
 
# Installation

`archeoViz` peut être employée de deux manières:

* localement, sur la machine de l'utilisateur
* à distance, après déploiement sur un serveur distant

## Locale

Le package peut être installé depuis le CRAN:

```r
install.packages("archeoViz")
```

La version de développement peut être télécharée depuis GitHub:

```r
# install.packages("devtools")
devtools::install_github("sebastien-plutniak/archeoviz")
```

Après quoi, chargez le package et lancez l'application avec:

```r
library(archeoViz)
archeoViz()
```

## Déployée

Pour déployer `archeoViz` sur votre Shiny server, téléchargez premièrement le package:

```{r, eval=FALSE}
# déterminez le répertoire de travail dans votre shiny server:
setwd(dir = "/some/path/")
# téléchargez le package:
download.file(url = "https://github.com/sebastien-plutniak/archeoviz/archive/master.zip",
              destfile = "archeoviz.zip")
# décompression:
unzip(zipfile = "archeoviz.zip")
```

Puis, rendez-vous à `https://<your-shiny-server>/archeoviz-main`.

Pour paramétrer l'application avec vos données et préférences, éditez le fichier app.R situé à la racine du répertoire de l'application:

```{r, eval=FALSE}
archeoViz(objects.df = NULL,   # data.frame pour les objets
          refits.df = NULL,    # data.frame optionnel pour les remontages
          timeline.df = NULL,  # data.frame optionnel pour la chronologie des fouilles
          default.group =NULL, # méthode de groupement des données,
                               # par couche ("by.layer") ou "by.variable"
          title = NULL,        # titre du site / du jeu de données
          home.text = NULL,    # contenu html à afficher sur la page d'accueil
          lang = "fr"          # langue de l'interface ("en": Anglais, "fr": Français, "pt": Portugais)
          set.theme = "cosmo") # thème graphique de l'interface Shiny
```

Les valeurs possibles pour le paramètre  `set.theme` sont illustrées sur [cette page](https://rstudio.github.io/shinythemes/).
La langue de l'application peut être définie avec le paramètre `lang`.

## Démonstration

Des instances de démonstration de l'application sont déployées sur le Shiny server d'*Huma Num*:

* [`archeoViz` en Français](https://analytics.huma-num.fr/archeoviz/fr).
* [`archeoViz` en Anglais](https://analytics.huma-num.fr/archeoviz/en).
* [`archeoViz` en Portugais](https://analytics.huma-num.fr/archeoviz/pt).

Pour un cas d'emploi réel, voir l'exemple de la grotte préhistorique du [Poeymaü](https://analytics.huma-num.fr/Sebastien.Plutniak/poeymau/) dans les Pyrénées (N.B. il s'agit dans ce cas d'une version modifiée de l'application `archeoViz`).

# Recommandations communautaires

## Signaler un bug
Si vous rencontrez un bug, ouvrez une [issue](https://github.com/sebastien-plutniak/archeoviz/issues) en indiquant tous les détails nécessaires pour le reproduire.

## Suggérer un changement
Les suggestions de modifications sont bienvenues.
Les demandes peuvent concerner des fonctions additionnelles, des modifications dans la documentation, des exemples additionnels, de nouvelles fonctionnalités, etc.
Elles peuvent être faite en ouvrant une  [issue](https://github.com/sebastien-plutniak/archeoviz/issues) ou, mieux encore, en employant une  *pull requests* et le modèle GitHub [ Fork and Pull](https://docs.github.com/articles/about-pull-requests).


# Utilisation

Considérant les restes archéologiques d'un site donné, `archeoViz` est conçu pour réduire les freins techniques à la réalisation de trois objectifs:

* l'exploration spatiale basique et la production de documents graphiques analytiques;
* la pré-publication rapide de données archéologiques, à destination de la communauté scientifique;
* le déploiement aisé d'un outil d'exposition et de communication, à destination d'un plus large public.

N.B.: par conséquent, `archeoViz` n't pas destiné à se substituer à des outils d'analyse plus sophistiqués (e.g., SIG, packages statistiques, etc.)

## Données

Il existe trois manières d'introduire des données dans  `archeoViz`:

1. en chargeant des tableaux à partir de l'onglet “Données”,
2. en employant le générateur de données aléatoire dans l'onglet “Données”;
3. en paramétrant la fonction `archeoViz` avant de lancer l'application. 

### Par chargement de tableaux

Des tableaux pour trois types de données peuvent être chargés à partir de l'onglet “Données”:

* un tableau “objects” (requis), à propos des objets;
* un tableau “refits” (optionnel), à propos des relations de remontage;
* un tableau “timeline” (optionnel), à propos des carrés du site et des années où ils ont été fouillés.

Les tableaux doivent être au format .csv et la première ligne doit contenir les noms des variables (le symbole séparateur du csv peut être défini dans l'interface).
Plus de détails à propos des formats et des colonnes sont donnés dans l'onglet “Données”.

### Par génération de données aléatoires

À des fins de démonstration, il est possible d'employer des données aléatoirement générées.
Déplacer le curseur sur une valeur supérieure à 0, dans l'onglet “Données”, active cette fonctionnalité (replacer le curseur sur 0 la désactive).
Des données d'objets, de remontage, et de chronologie de la fouille sont alors générés, permettant de tester toutes les fonctionnalités d'`archeoViz`.


### Par paramétrage de la fonction

La fonction de lancement d'`archeoViz()` peut être exécutée sans définir de paramètres:

```{r, eval=FALSE}
archeoViz()
```

ou en employant les paramètres `objects.df`, `refits.df`, `timeline.df` afin de charger des données relatives, respectivement, aux objets, aux remontages, et à la chronologie.

```{r, eval=FALSE}
archeoViz(objects.df = NULL,  # data.frame pour les objets
          refits.df = NULL,   # data.frame optionnel pour les remontages
          timeline.df = NULL) # data.frame optionnel pour la chronologie
```


## Sous-sélection de données

Après que les données soient chargées, des sous-sélection peuvent être réalisées en employant les options du menu gauche de l'interface.
Plusieurs paramètres sont possibles:  le mode de localisation, les catégories des objets, et la définition de sous-groupes de données. 

### Par mode de localisation
La localisation des objets archéologiques peut avoir été enregistrée de différentes manières, plus ou moins précises: comme des points (coordonnées xyz), sur des lignes, des plans, ou au sein de volumes (intervalles de valeurs x, y et/ou z).
Dans `archeoViz`, une distinction est faite entre les localisations exactes (les points) et les autres types de localisations vagues (lignes, plans, volumes).
Les boutons permettent de sélectionner le sous-ensemble de données correspondant à l'un, l'autre, ou les deux modes de localisation.


### Par catégorie d'objet

Des sous-ensembles de données peuvent être définis à partir des catégories des objets, en employant les champs “Variable” et “Valeurs”.
Après que l'une des variables ait été sélectionnée (“object_type” ou une autre “object_” variable possible), ses valeurs apparaissent en dessous et peuvent être sélectionnées en cochant les items.
La sélection doit être validée en cliquant sur le bouton “Valider”.
Cette sélection détermine les données qui seront présentées dans les graphiques et tableaux.

### Sous-groupes de données
Il est, de plus, possible de préciser si les couleurs doivent être définies en fonction des couches ou en fonction de la variable objet sélectionnée.

Des sous-groupes de données peuvent être définies de deux manières: soit par couche ou en fonction de la variable  “object_” sélectionnée.
Cette option détermine l'application des couleurs dans les graphiques 3D et 2D et les sous-groupes de données auxquels sont appliqués les calculs de surface de régression et d'enveloppes convexes.

### Par objet 

Enfin, dans l'onglet “Vue 3D”, cliquer sur un point active l'affichage d'information à son sujet dans le tableau présent sous la visualisation.

## Remontages

Les remontages sont généralement enregistrés de deux manières par les archéologues:

1. par ensemble d'objets remontant entre eux: en employant alors un tableau à deux colonnes où une ligne correspond à un **objet**. La première colonne contient l'identifiant unique de l'objet et la deuxième colonne contient l'identifiant unique de l'ensemble d'objets remontant entre eux auquel l'objet considéré appartient.
2. par relation de remontage: en employant alors un tableau à deux colonnes où une ligne correspond à un **relation de remontage**. La première colonne contient l'identifiant unique du premier objet et la deuxième colonne contient l'identifiant unique du deuxième objet.

Bien que la seconde structure de donnée soit plus précise, c'est la pemière qui est le plus fréquemment employée.

Ces deux structures de données sont traitées différement dans `archeoViz`:

* les ensembles d'objets remontant entre eux doivent être décrits dans une colonne spécifique dans le tableau  `objects.df` table (nommée par ex. `object_refits`) et sont représentés par la couleur des points dans les visualisations (comme pour tout autre variable);
* les relations de remontage doivent être décrits dans un tableau `refits.df` et sont visualisés par des segments reliant les objets liés par des relations de remontage.


## Visualisations interactives

Les visualisations dans les onglets “Vue 3D”, “Carte”, “Section X” et  “Section Y” sont générées à l'aide de la librairie  [`plotly`](https://CRAN.R-project.org/package=plotly/).
Toutes ces visualisations sont dynamiques et sont surmontées d'une barre de menu comportant plusieurs options (générer un fichier image, zoomer, déplacer le point de vue, etc.).
Davantage de détails sont disponibles sur le [site de plotly](http://plotly.github.io/getting-to-know-the-plotly-modebar/).

Cliquer sur un item de la légende modifie l'affichage:

* un simple click sur un item active/désactive son affichage;
* un double click sur un item limite l'affichage à cet item seul  (un autre double click annule cette sélection).

Cette fonctionnalité permet de définir les couches devant être affichées.
De plus, la taille des points peut être ajustée, ainsi que l'affichage ou non des relations de remontage.

## Sorties graphiques

Plusieurs sorties graphiques peuvent être générées dans `archeoViz`.

* Toutes les visualisations générées avec  `plotly` comportent une fonction d'exportation en format .svg.
* le plan des fouilles (dans l'onglet “Chronologie”) peut être téléchargé au format .svg en cliquant sur le bouton en dessous.

## Statistiques spatiales

`archeoViz` comporte quelques fonctionnalités d'analyse spatiale, destinées à usage simple et exploratoire.

### Surfaces de régression

Dans l'onglet “Vue 3D”, cliquer sur “Calculer les surfaces” puis “Valider” affiche les surfaces de régression associées à chaque sous-ensemble de points  (couche), comportant au moins 100 points. Les surfaces sont calculées grâce au modèle additif généralisé implémenté dans le package  [`mgcv`](https://CRAN.R-project.org/package=mgcv).

### Enveloppes convexes


Cliquer sur “Calculer les enveloppes” puis “Valider”, dans l'onglet “Vue 3D”,  affiche les enveloppes convexes associées à chaque sous-ensemble de points  (couches), comportant au moins 20 points. Les enveloppes sont calculées en employant le package [`cxhull`](https://CRAN.R-project.org/package=cxhull).

### Estimation 2D de densité par noyau

Dans l'onglet “Plan”, cocher la case “Calculer la densité” et cliquer sur “Valider” génère un plan comportant des lignes de contour représentant la densité des points. 
La densité peut être calculée pour l'ensemble des points ou par couche (comportant au moins 30 points).
L'estimation bidimensionnelle de densité par noyau est calculée avec la fonction `kde2d` du package [`MASS`](https://CRAN.R-project.org/package=MASS) (à travers le package  [`ggplot2`](https://CRAN.R-project.org/package=ggplot2)).


## Paramètres avancés

La fonction `archeoViz()` admet de nombreux paramètres optionels, relatifs à:

* les données à charger (traité [ci-dessus](#par-paramétrage-de-la-fonction)),
* le contenu de la page d'accueil (traité [ci-dessus](#déployée)),
* le [carroyage](#carroyage),
* le [pré-paramètrage](#pré-sélection-des-paramètres) des paramètres pouvant être définis dans l'interface graphique,
* le [comportement réactif](#affichage-réactif-des-visualisations) de l'application à propos du calcul et de l'affichage des visualisations.

```{r, eval=FALSE}
archeoViz(objects.df=NULL, refits.df=NULL, timeline.df=NULL,
          title=NULL, home.text=NULL, lang="en", set.theme="cosmo",
          square.size = 100, reverse.axis.values = NULL, reverse.square.names = NULL,
          add.x.square.labels = NULL, add.y.square.labels = NULL,
          class.variable = NULL, class.values = NULL,
          default.group = "by.layer", location.mode = NULL,
          map.z.val = NULL, map.density = "no", map.refits = NULL,
          plot3d.hulls = NULL, plot3d.surfaces = NULL, plot3d.refits = NULL,
          sectionX.x.val = NULL, sectionX.y.val = NULL, sectionX.refits = NULL, 
          sectionY.x.val = NULL, sectionY.y.val = NULL, sectionY.refits = NULL,
          camera.center = NULL, camera.eye = NULL, run.plots = FALSE
          )
```

### Carroyage

```{r, eval=FALSE}
archeoViz(square.size = 100,
          reverse.axis.values = NULL, reverse.square.names = NULL,
          add.x.square.labels = NULL, add.y.square.labels = NULL
          )
```

* *square.size*: numérique. Size (width and height) in centimeter of the squares in the grid system. Default value is 100 cm.
* *reverse.axis.values*: caractères. Whether to reverse the values of one or several axes ('x', 'y', 'z').
* *reverse.square.names*: caractères. Whether to reverse the square names on the 'x', 'y' axes, or both ('xy').
* *add.x.square.labels*: caractères. Additional square labels on the 'x' axis. 
* *add.y.square.labels*: caractères. Additional square labels on the 'y' axis.

### Pré-sélection des paramètres

```{r, eval=FALSE}
archeoViz(class.variable = NULL, class.values = NULL,
		  default.group = "by.layer", location.mode = NULL,
		  map.z.val = NULL, map.density = "no", map.refits = NULL,
		  plot3d.hulls = NULL, plot3d.surfaces = NULL, plot3d.refits = NULL,
		  sectionX.x.val = NULL, sectionX.y.val = NULL, sectionX.refits = NULL, 
		  sectionY.x.val = NULL, sectionY.y.val = NULL, sectionY.refits = NULL,
		  camera.center = NULL, camera.eye = NULL
          )
```

* *class.variable*: caractères. Au lancement de l'application, nom de la variable à pré-sélectionner.
* *class.values*: caractères. Au lancement de l'application,  nom des valeurs à pré-sélectionner.
* *default.group*: caractères. Au lancement de l'application, pré-sélection de la variable à employer pour grouper les données (soit 'by.layer' ou 'by.variable').
* *location.mode*: caractères. Au lancement de l'application, pré-sélection du ou des modes de localisation à afficher (soit 'exact', 'fuzzy', ou 'exact.fuzzy').
* *map.z.val*: numérique. Au lancement de l'application, valeurs minimale et maximale des coordonnées Z à présélectionner dans la visualisation en plan.
* *map.density*: caractères. Au lancement de l'application, calculer et afficher ou non les courbes de densité dans la visualisation en plan (soit 'no', 'overall', ou 'by.variable').
* *map.refits*: TRUE ou FALSE. Afficher ou non les remontages dans la visualisation en plan.
* *plot3d.hulls*: TRUE ou FALSE. Au lancement de l'application, calculer et afficher ou non les enveloppes convexes dans la visualisation 3D.
* *plot3d.surfaces*: TRUE ou FALSE. Au lancement de l'application, calculer et afficher ou non les surfaces de régression dans la visualisation 3D.
* *plot3d.refits*: TRUE ou FALSE. Au lancement de l'application, afficher ou non les remontages dans la visualisation 3D.
* *sectionX.x.val*: numérique. Au lancement de l'application, valeurs minimale et maximale des coordonnées X à présélectionner dans la visualisation en section X.
* *sectionX.y.val*: numérique. Au lancement de l'application, valeurs minimale et maximale des coordonnées Y à présélectionner dans la visualisation en section X.
* *sectionX.refits*: TRUE ou FALSE. Au lancement de l'application, afficher ou non les remontages dans la visualisation en section X.
* *sectionY.x.val*: numérique. Au lancement de l'application, valeurs minimale et maximale des coordonnées X à présélectionner dans la visualisation en section Y.
* *sectionY.y.val*: numérique. Au lancement de l'application, valeurs minimale et maximale des coordonnées Y à présélectionner dans la visualisation en section Y.
* *sectionY.refits*: TRUE ou FALSE. Au lancement de l'application, afficher ou non les remontages dans la visualisation en section Y.
* *camera.center*: numérique. Au lancement de l'application, coordonnées du point vers lequel la caméra est orientée dans la visualisation 3D (valeurs par défaut: x=0, y=0, z=0).
* *camera.eye*: numérique. Au lancement de l'application, coordonnées de la position de la caméra dans la visualisation 3D (valeurs par défaut: x=1.25, y=1.25, z=1.25).


### Affichage réactif des visualisations

```{r, eval=FALSE}
archeoViz(run.plots = FALSE)
```

* *run.plots*: TRUE ou FALSE. Si les visualisations doivent, ou non, être immédiatement calculées et affichées (sans nécessiter un click sur les boutons de l'interface).


# Références

* Plutniak, Sébastien. 2023. “archeoViz. Visualisation, Exploration, and Web Communication of Archaeological Excavation Data”. v0.2.1, DOI: [10.5281/zenodo.7512526](https://doi.org/10.5281/zenodo.7512526).
