---
title: "Vignette archeoViz (fr)"
output: rmarkdown::html_vignette
vignette: >
  %\VignetteIndexEntry{Vignette archeoViz (fr)}
  %\VignetteEngine{knitr::rmarkdown}
  %\VignetteEncoding{UTF-8}
---

```{r, include = FALSE}
knitr::opts_chunk$set(
  collapse = TRUE,
  comment = "#>"
)
```

 

`archeoViz` est une application dédiée à l'archéologie. Elle permet de *visualiser*, d'*explorer* interactivement, et d'exposer et *communiquer* rapidement sur le web des données archéologiques de terrain. Elle propose des *visualisations* en 3D et 2D, génère des *coupes* et des *cartes* des restes archéologiques, permet de réaliser des *statistiques spatiales* simples (enveloppes convexes, surfaces de régression, estimation de densité par noyau en 2D), et de visualiser une *chronologie* interactive des fouilles d'un site. `archeoViz` peut être utilisée localement ou déployée sur un serveur, soit en  chargeant des données via l'interface, soit en lançant l'application avec un jeu de donnée spécifique. L'interface est disponible en anglais et en français.

[![Project Status: Active – The project has reached a stable, usable state and is being actively developed.](https://www.repostatus.org/badges/latest/active.svg)](https://www.repostatus.org/#active)
[![Lifecycle: maturing](https://img.shields.io/badge/lifecycle-maturing-blue.svg)](https://www.tidyverse.org/lifecycle/#maturing)
[![R](https://github.com/sebastien-plutniak/archeoviz/actions/workflows/r.yml/badge.svg)](https://github.com/sebastien-plutniak/archeoviz/actions/workflows/r.yml)
[![codecov](https://codecov.io/gh/sebastien-plutniak/archeoviz/branch/main/graph/badge.svg?token=6QKYVKISCT)](https://codecov.io/gh/sebastien-plutniak/archeoviz)
[![license](https://img.shields.io/badge/License-GPL%20v3-blue.svg)](https://www.r-project.org/Licenses/GPL-3)
[![DOI](https://zenodo.org/badge/DOI/10.5281/zenodo.7460193.svg)](https://doi.org/10.5281/zenodo.7460193)
[![CRAN Version](http://www.r-pkg.org/badges/version/archeoViz)](https://cran.r-project.org/package=archeoViz)


- [**Installation**](#installation)
  - [Locale](#locale)
  - [Déployée](#déployée)
  - [Démonstration](#démonstration)
- [**Recommandations communautaires**](#recommandations-communautaires)
  - [Signaler un bug](#signaler-un-bug)
  - [Soumettre une modification](#soumettre-une-modification)
- [**Utilisation**](#utilisation)
  - [Données](#données)
     - [Par chargement de tableaux](#par-chargement-de-tableaux)
     - [Par génération de données aléatoires](#par-génération-de-données-aléatoires)
     - [Par paramétrage de la fonction](#par-paramétrage-de-la-fonction)
  - [Sous-sélection de données](#sous-sélection-de-données)
     - [Par mode de localisation](#par-mode-de-localisation)
     - [Par catégorie d'objet](#par-catégorie-dobjet)
     - [Par objet ](#par-objet)
  - [Visualisations interactives](#visualisations-interactives)
  - [Sorties graphiques](#sorties-graphiques)
  - [Statistiques spatiales](#statistiques-spatiales)  
     - [Surfaces de régression](#surfaces-de-régression)
     - [Enveloppes convexes](#enveloppes-convexes)
     - [Estimation 2D de densité par noyau](#estimation-2d-de-densité-par-noyau)
- [**Références**](#références)
 
 
# Installation

`archeoViz` peut être employée de deux manières:

* localement, sur la machine de l'utilisateur
* à distance, après déploiement sur un serveur distant

## Locale

Le package peut être installé depuis GitHub avec:

```r
# install.packages("devtools")
devtools::install_github("sebastien-plutniak/archeoviz")
```

Puis, chargez le package et lancez l'application avec:

```r
library(archeoViz)
archeoViz()
```

## Déployée

Pour déployer `archeoViz` sur votre Shiny server, téléchargez premièrement le package:

```{r, eval=FALSE}
# déterminez le répertoire de travail dans votre shiny server:
setwd(dir = "/some/path/")
# téléchargez le package:
download.file(url = "https://github.com/sebastien-plutniak/archeoviz/archive/master.zip",
              destfile = "archeoviz.zip")
# décompression:
unzip(zipfile = "archeoviz.zip")
```

Puis, rendez-vous à `https://<your-shiny-server>/archeoviz-main`.

Pour paramétrer l'application avec vos données et préférences, éditez le fichier app.R situé à la racine du répertoire de l'application:

```{r, eval=FALSE}
archeoViz(objects.df = NULL,   # data.frame pour les objets
          refits.df = NULL,    # data.frame optionnel pour les remontages
          timeline.df = NULL,  # data.frame optionnel pour la chronologie des fouilles
          title = NULL,        # titre du site / du jeu de données
          home.text = NULL,    # contenu html à afficher sur la page d'accueil
          lang = "fr"          # langue de l'interface ("English" ou "French")
          set.theme = "cosmo") # thème graphique de l'interface Shiny
```

Les valeurs possibles pour le paramètre  `set.theme` sont illustrées sur [cette page](https://rstudio.github.io/shinythemes/).
La langue de l'application peut être définie avec le paramètre `lang`, qui accepte les valeurs "en"/"English" ou "fr"/"French".

## Démonstration

Des instances de démonstration de l'application sont déployées sur le Shiny server d'*Huma Num*:

* [`archeoViz` en Français](https://analytics.huma-num.fr/archeoviz/fr).
* [`archeoViz` en Anglais](https://analytics.huma-num.fr/archeoviz/en).

Pour un cas d'emploi réel, voir l'exemple de la grotte préhistorique du [Poeymaü](https://analytics.huma-num.fr/Sebastien.Plutniak/poeymau/) dans les Pyrénées (N.B. il s'agit dans ce cas d'une version modifiée de l'application `archeoViz`).

# Recommandations communautaires

## Signaler un bug
Si vous rencontrez un bug, ouvrez une [issue](https://github.com/sebastien-plutniak/archeoviz/issues) en indiquant tous les détails nécessaires pour le reproduire.

## Suggérer un changement
Les suggestions de modifications sont bienvenues.
Les demandes peuvent concerner des fonctions additionnelles, des modifications dans la documentation, des exemples additionnels, de nouvelles fonctionnalités, etc.
Elles peuvent être faite en ouvrant une  [issue](https://github.com/sebastien-plutniak/archeoviz/issues) ou, mieux encore, en employant une  *pull requests* et le modèle GitHub [ Fork and Pull](https://docs.github.com/articles/about-pull-requests).


# Utilisation

Considérant les restes archéologiques d'un site donné, `archeoViz` est conçu pour réduire les freins techniques à la réalisation de trois objectifs:

* l'exploration spatiale basique et la production de documents graphiques analytiques;
* la pré-publication rapide de données archéologiques, à destination de la communauté scientifique;
* le déploiement aisé d'un outil d'exposition et de communication, à destination d'un plus large public.

N.B.: par conséquent, `archeoViz` n't pas destiné à se substituer à des outils d'analyse plus sophistiqués (e.g., SIG, packages statistiques, etc.)

## Données

Il existe trois manières d'introduire des données dans  `archeoViz`:

1. en chargeant des tableaux à partir de l'onglet “Données”,
2. en employant le générateur de données aléatoire dans l'onglet “Données”;
3. en paramétrant la fonction `archeoViz` avant de lancer l'application. 

### Par chargement de tableaux

Des tableaux pour trois types de données peuvent être chargés à partir de l'onglet “Données”:

* un tableau “objects” (requis), à propos des objets;
* un tableau “refits” (optionnel), à propos des relations de remontage;
* un tableau “timeline” (optionnel), à propos des carrés du site et des années où ils ont été fouillés.

Les tableaux doivent être au format .csv et la première ligne doit contenir les noms des variables (le symbole séparateur du csv peut être défini dans l'interface).
Plus de détails à propos des formats et des colonnes sont donnés dans l'onglet “Données”.

### Par génération de données aléatoires

À des fins de démonstration, il est possible d'employer des données aléatoirement générées.
Déplacer le curseur sur une valeur supérieure à 0, dans l'onglet “Données”, active cette fonctionnalité (replacer le curseur sur 0 la désactive).
Des données d'objets, de remontage, et de chronologie de la fouille sont alors générés, permettant de tester toutes les fonctionnalités d'`archeoViz`.


### Par paramétrage de la fonction

La fonction de lancement d'`archeoViz()` peut être exécutée sans définir de paramètres:

```{r, eval=FALSE}
archeoViz()
```

ou en employant les paramètres `objects.df`, `refits.df`, `timeline.df` afin de charger des données relatives, respectivement, aux objets, aux remontages, et à la chronologie.

```{r, eval=FALSE}
archeoViz(objects.df = NULL,  # data.frame pour les objets
          refits.df = NULL,   # data.frame optionnel pour les remontages
          timeline.df = NULL) # data.frame optionnel pour la chronologie
```


## Sous-sélection de données

Après que les données soient chargées, des sous-sélection peuvent être réalisées en employant les options du menu gauche de l'interface.
Plusieurs paramètres sont possibles:  le mode de localisation et les catégories des objets. 

### Par mode de localisation
La localisation des objets archéologiques peut avoir été enregistrée de différentes manières, plus ou moins précises: comme des points (coordonnées xyz), sur des lignes, des plans, ou au sein de volumes (intervalles de valeurs x, y et/ou z).
Dans `archeoViz`, une distinction est faite entre les localisations exactes (les points) et les autres types de localisations vagues (lignes, plans, volumes).
Les boutons permettent de sélectionner le sous-ensemble de données correspondant à l'un, l'autre, ou les deux modes de localisation.


### Par catégorie d'objet

Des sous-ensembles de données peuvent être définis à partir des catégories des objets, en employant les champs “Variable” et “Valeurs”.
Après que l'une des variables ait été sélectionnée (“object_type” ou une autre “object_” variable possible), ses valeurs apparaissent en dessous et peuvent être sélectionnées en cochant les items.
La sélection doit être validée en cliquant sur le bouton “Valider”.
Cette sélection détermine les données qui seront présentées dans les graphiques et tableaux.
Il est, de plus, possible de préciser si les couleurs doivent être définies en fonction des couches ou en fonction de la variable objet sélectionnée.

### Par objet 

Dans l'onglet “Vue 3D”, cliquer sur un point active l'affichage d'information à son sujet dans le tableau présente sous la visualisation.

## Visualisations interactives

Les visualisations dans les onglets “Vue 3D”, “Carte”, “Section X” et  “Section Y” sont générées à l'aide de la librairie  [`plotly`](https://CRAN.R-project.org/package=plotly/).
Toutes ces visualisations sont dynamiques et sont surmontées d'une barre de menu comportant plusieurs options (générer un fichier image, zoomer, déplacer le point de vue, etc.).
Davantage de détails sont disponibles sur le [site de plotly](http://plotly.github.io/getting-to-know-the-plotly-modebar/).

Cliquer sur un item de la légende modifie l'affichage:

* un simple click sur un item active/désactive son affichage;
* un double click sur un item limite l'affichage à cet item seul  (un autre double click annule cette sélection).

Cette fonctionnalité permet de définir les couches devant être affichées.
De plus, la taille des points peut être ajustée, ainsi que l'affichage ou non des relations de remontage.

## Sorties graphiques

Plusieurs sorties graphiques peuvent être générées dans `archeoViz`.

* Toutes les visualisations générées avec  `plotly` comportent une fonction d'exportation en format .svg.
* le plan des fouilles (dans l'onglet “Chronologie”) peut être téléchargé au format .svg en cliquant sur le bouton en dessous.

## Statistiques spatiales

`archeoViz` comporte quelques fonctionnalités d'analyse spatiale, destinées à usage simple et exploratoire.

### Surfaces de régression

Dans l'onglet “Vue 3D”, cliquer sur “Calculer les surfaces” puis “Valider” affiche les surfaces de régression associées à chaque sous-ensemble de points  (couche), comportant au moins 100 points. Les surfaces sont calculées grâce au modèle additif généralisé implémenté dans le package  [`mgcv`](https://CRAN.R-project.org/package=mgcv).

### Enveloppes convexes


Cliquer sur “Calculer les enveloppes” puis “Valider”, dans l'onglet “Vue 3D”,  affiche les enveloppes convexes associées à chaque sous-ensemble de points  (couches), comportant au moins 20 points. Les enveloppes sont calculées en employant le package [`cxhull`](https://CRAN.R-project.org/package=cxhull).

### Estimation 2D de densité par noyau

Dans l'onglet “Plan”, cocher la case “Calculer la densité” et cliquer sur “Valider” génère un plan comportant des lignes de contour représentant la densité des points. 
La densité peut être calculée pour l'ensemble des points ou par couche (comportant au moins 30 points).
L'estimation bidimensionnelle de densité par noyau est calculée avec la fonction `kde2d` du package [`MASS`](https://CRAN.R-project.org/package=MASS) (à travers le package  [`ggplot2`](https://CRAN.R-project.org/package=ggplot2)).


# Références

* Plutniak, Sébastien. 2022. “archeoViz. Visualisation, Exploration, and Web Communication of Archaeological Excavation Data”. v0.1, DOI: [10.5281/zenodo.7460193](https://doi.org/10.5281/zenodo.7460193).
